【裁判字號】    92,上更(一),97
【裁判日期】    920617
【裁判案由】    重利
【裁判全文】
臺灣高等法院刑事判決                          九十二年度上更(一)字第九七號
    上  訴  人
    即  被  告  辛○○
                己○○
右上訴人因被告重利案件，不服臺灣板橋地方法院八十七年度訴字第一六四九號，中
華民國八十八年三月三十一日、八十八年五月二十一日第一審判決（起訴案號：臺灣
板橋地方法院檢察署八十七年度偵字第一九五五號；移送併辦案號: 八十七年度偵字
第一九五五號）提起上訴，經判決後，由最高法院第一次發回更審，本院判決如左：
    主  文
原判決關於辛○○、己○○部分撤銷。
辛○○、己○○共同以犯重利罪為常業，辛○○累犯，處有期徒刑壹年。己○○處有
期徒刑壹年貳月。
扣案之新台幣壹拾伍萬肆仟佰元、如附表一編號一、二、三、四所示之物均沒收。
    事  實
一、辛○○曾因懲治盜匪條例案件，經臺灣新竹地方法院於民國（下同）七十八年三
    月十七日判處有期徒刑八年，於同年五月十四日確定，甫於八十五年九月十六日
    假釋期滿執行完畢，猶不知悔改。爰有曹志健（經原法院通緝中）自八十五年十
    一月間起，在臺北縣板橋市○○路○段三十八號六樓經營地下錢莊（並無掛有任
    何營業或廣告招牌），且在各大報紙刊登電話號碼（０二）0000000、（
    ０二）0000000、（０二）0000000、（０二）0000000、
    （０二）0000000號之方式，以招攬不特定人前來借款，並自八十五年十
    一月間起雇用己○○，八十六年一月間起以月薪新台幣（下同）二萬元僱用朱東
    柏（嗣朱東柏並出資二十萬元作為合夥資金），八十六年二月間起以月薪二萬元
    雇用李志成，八十六年四月間起雇用辛○○，八十六年五月九日起以月薪二萬元
    雇用楊祖壽（綽號阿壽，另案判決），分別擔任接聽客戶電話、貸款及收款之工
    作，朱東柏、楊祖壽、辛○○、己○○自受僱曹志健起，李志成則自八十六年四
    月三十日起，至八十六年五月二十八日止（李志成自八十六年二月間起至同年四
    月二十九日止所涉常業重利犯行，為前揭臺灣高等法院高雄分院八十六年上訴字
    第五六三號確定判決效力所及），共同基於常業重利之犯意聯絡，乘他人經濟拮
    据之急迫窘境，急需用錢之際，以每貸款一萬元，每七天之利息為一千元至二千
    元不等，第一期另加收一千元至二千元之手續費之顯不相當利率，並命借款人須
    質押
    式借款予辛進福、壬○○、癸○○、丑○○、甲○○、寅○○、戊○○、丙○○
    、乙○○、徐清居、卯○○、張志強、丁○○等不特定之人，取得與原本顯不相
    當之重利，並均恃以為生，以之為常業。嗣於八十六年五月二十八日十四時二十
    分許，經警方報請檢察官核發搜索票至台北縣板橋市○○路○段三十八號六樓搜
    索，當場查獲朱東柏、李志成、楊祖壽、辛○○、己○○，並在朱東柏身上起獲
    其所有預備供貸予他人之款項壹拾伍萬肆仟佰元，及扣得如附表一所示之物。
    又於八十六年五月三十日十五時五十分許，由警方報請檢察官核發搜索票至台北
    縣板橋市○○路○段八十號二樓華南銀行華江分行搜索，在曹志健及李志成於該
    銀行所申請之保管箱內，扣得借款人質押於曹志健、李志成處如附表二編號一至
    六十所示之物，另扣得附表二編號六十一所示之電話費收據參拾伍張。
二、己○○承前犯意，與自稱「張先生」之成年男子基於常業重利之共同犯意聯絡，
    由自稱「張先生」之成年男子於八十五年十月間在報紙刊登電話號碼（０二）0
    0000000號之方式，招攬不特定人前來借款，乘子○○需現金週轉急迫之
    際，以每貸款一萬元，十天為一期之利息為二千元之方式，貸予子○○五萬元（
    原判決誤為六萬元，應予更正），惟須先預扣十天之利息一萬元，而子○○須質
    押
    與原本顯不相當之重利，並恃以為生，以之為常業。嗣因子○○無力償還利息，
    且不堪催討而報警，並會同警方於八十七年十一月十三日十四時許，在台北縣中
    和市○○路七十號前，在己○○欲向子○○收取利息之際，由埋伏之員警當場查
    獲。
三、案經台北市政府警察局松山分局報請台灣台北地方法院檢察署呈請台灣高等法院
    檢察署核轉台灣板橋地方法院檢察署檢察官偵查起訴，暨台北縣警察局中和分局
    報請台灣板橋地方法院檢察署移送併辦。
    理  由
一、訊據被告辛○○、己○○均矢口否認有前揭事實之犯行，被告辛○○辯稱：伊於
    八十六年五月二十八日至臺北縣板橋市○○路○段三十八號六樓找曹志健聊天，
    結果就被警方查獲云云。被告己○○辯稱：伊於八十六年五月二十八日至臺北縣
    板橋市○○路○段三十八號六樓找朋友李志成，結果被警方查獲云云及伊於八十
    七年十一月十三日騎車經過台北縣中和市○○路九十號前要吃東西，即被警方查
    獲，伊沒有向子○○收款云云。惟查曹志健自八十五年十一月間起至八十六年五
    月三十日止先後雇用己○○、辛○○、朱東柏、李志成、楊祖壽等人，在臺北縣
    板橋市○○路○段三十八號六樓經營地下錢莊，以在各大報紙刊登電話之方式，
    招攬不特定人前來借款，而乘他人經濟拮据之急迫窘境，急需用錢之際，以每貸
    款一萬元，每七天之利息為一千元至二千元不等，第一期另加收一千元至二千元
    之手續費之顯不相當利率，並命借款人須質押
    料，另簽立借據或本票以為擔保，以此方式借款予辛進福、壬○○、癸○○、丑
    ○○、甲○○、寅○○、戊○○、丙○○、乙○○、徐清居、卯○○、張志強、
    丁○○等不特定之人等情，業據同案共犯朱東柏於獲案之初在警訊中供陳：伊係
    因加入該地下錢莊專門從事放高利貸借與他人急用再從中抽取重利，且伊本人亦
    有投入資金參與運轉；伊係於今年年初看到中國時報廣告欄刊登0000000
    號電話徵外務員，伊便前往應徵，負責人曹志健面試並要伊立即上班，前二個月
    曹志健要伊專門收帳、放款等工作，每日並前往該地下錢莊打卡，後來曹志健要
    伊出資二十萬元做合夥金主，並且由伊自行放高利貸借予他人急用，從中抽取中
    利至今；該地下錢莊並無招牌門號，只有在報紙廣告欄上刊登（○二）0000
    000、（○二）0000000兩支電話號碼，若有人打電話進來借貸，就由
    現場李志成接聽電話，並與對方約定時間、地點，再由李志成打伊行動電話00
    0000000通知我，伊再送錢過去給客戶，最多不超過五萬元，少則一、二
    萬元，伊並抄下對方住址、電話、公司行號、呼叫器、或扣留其
    行照、房屋契約書等手續並證明其證照、電話真偽；伊放的高利貸，如一萬元一
    星期利息為一千元，十天為一千五百元，十五天為二千元，並再加上一千元的手
    續費，所以實際上伊給借貸人為八千元而已，伊獲利二千元，以此類推；都是伊
    本人前往收帳或送錢，但事先會約定時間、地點，伊每日借出及收入帳目、客戶
    均不一定，多則三十幾人，少則二、三人；伊只知道曹志健是負責人，伊見過約
    十多次，錢莊現場大小事都由李志成處理，電話大部分也由李志成接聽；伊所借
    貸的對象，均是急需用錢的人，一般對利息的算法並不熟悉，但伊都會講明後才
    借；現金十五萬四千三百元是當場從我口袋搜出，準備放款用及收回的帳目；壬○○借貸新台幣二萬元，為期十天，伊扣除利息、手續費四千元，他就將其身份
    證暫押給伊，使伊有保障（第一二八八○號偵查卷第八、九頁）。於檢察官偵訊
    時供承：伊以前是被曹志健雇用，但伊拿二十萬元給他後，就由伊來經營了；伊
    只認識李志成，其他人不認識；而伊經營這地下錢莊已一個多月，每天有一、二
    個人來向伊借錢；李志成是負責接電話，利息是借二、三萬每週利息是二、三千
    元云云（第一二八八○號偵查卷第五十二頁）。於原審供承：於八十六年一月間
    受雇於曹志健負責收款工作，貸款利息是每貸一萬元，七天利息一千元，十天一
    千五百元，十五天是二千元（原審卷第五九頁反面、六十頁）等語。共犯李志成
    於警訊中坦承：渠目前在地下錢莊放高利貸擔任接收聽電話及管理；該地下錢莊
    在我進入上班工作前便在從事放高利貸，平時都刊登在中國時報及聯合報北縣版
    ，內容為徵酒店送款員、外務員；公司成員有四名，楊祖壽、朱東柏、曹志健及
    我本人；電話0000000、0000000（第一二八八○號卷第十五頁）
    ；偵訊時供承：我知道他們在做地下錢莊，我負責接聽電話（第一二八八○號偵
    查卷第五二頁）；原審供認：於八十六年二月間起受雇於曹志健擔任接聽電話、
    整理房間掃地工作，朱東柏、楊祖壽負責貸款給客戶（原審卷第四四頁反面、四
    五頁）等語。共犯楊祖壽於警訊中供承：我在公司擔任外務收款員，我並不對外
    放款；公司內部作業我不曉得，我只負責向客戶收取利息錢（第一二八八○號偵
    查卷第十七頁）；於偵訊及原審訊問時均坦認：我於八十六年五月九日起受雇曹
    志健擔任外務，我留電話及呼叫器給曹某，他如有事就聯絡我，每天要去打卡，
    曾收過二次錢等語（第一九五五號卷第二九頁反面，第一二八八○號偵查卷第五
    二頁，原審卷第四六頁）。所述核與證人即借款人辛進福於警訊中指證：我是從
    聯合報北縣版借貸小額貸款，得知曹志健等七人從事經營地下錢莊、高利貸借款
    ；我是向他們借貸參萬元正，每期為一星期計算利息六千元正及一千元工錢及車
    馬費用，實拿為二萬三千元正；且該公司要我事先自己書寫乙張個人及家屬資料
    、工作場所、聯絡電話及本人
    第三十一頁）。證人壬○○指稱：我是從聯合報或自由時報廣告版電話（○二）
    0000000聯絡於住家樓下，由公司職員前來送款；我是向他們借貸貳萬元
    正，每期為一星期計算利息，四千元正及一千元工錢及車馬費用，實拿為一萬五
    千元正；且該公司要我事先自己書寫乙張個人及家屬資料，工作場所聯絡電話及
    本人
    五五號偵查卷第二五頁反面）。證人癸○○證稱：我於八十六年五月二十一日十
    時從中國時報刊登廣告上向地下錢莊借貸打電話，接電話的人要我在當天十時三
    十分到內湖成功路四段德安百貨公司對面之華南銀行前向一名男子接洽；借貸新
    台幣三萬元，利息七天一期為二千五元，共繳十五期，繳完後就不用再還本金，
    該名男子就拿二萬四千七百五十元給我後就離開；抵押我本人
    本票金額為伍萬元（第一二八八○號偵查卷第三十五頁）。證人丑○○證稱：於
    四月十日在我家，我看報紙打電話給地下錢莊借錢，當時由辛○○與楊祖壽共同
    來我家拿二萬三千元借我，言明一星期後要歸還三萬元；從借貸至今我總共繳交
    三萬四千元，地下錢莊稱我尚欠他們一萬五千元，而抵押之電子琴已歸還，身份
    證及借據未歸還，每次繳錢均在板橋文化路四十五號前，前來取款有楊祖壽、辛○○等（第一二八八○號偵查卷第三十七頁）。證人甲○○證稱：我是從中國時
    報北縣版借貸小額貸款得知辛○○等人從事經營地下錢莊高利貸借款；我是於八
    十六年五月五日由報紙之電話向辛○○等人說明我目前處境後再約定地點由公司
    職員前來送款；我是向他們借款參萬元正，每期為一星期計算利息為六千元正，
    實拿為二萬四千元正；該公司要我事先自己書寫乙張個人及家屬基本資料、聯絡
    電話及本人
    。證人謝坤煙證稱：我是從自由時報北縣版借貸小額貸款得知辛○○等七人從事
    經營地下錢莊高利貸借款；我是在八十六年四月二十五日由報紙得知（電話是0
    000000）向辛○○等人說明自身的處境，再約定是在板橋市民生橋下由辛○○本人前來送款；我是向他們借貸參萬元正，每期為八天計算利息新台幣六千
    元正，實拿為二萬四千元正；我的
    前來取款都是辛○○本人（第一二八八○號偵查卷第八十八頁）。證人戊○○證
    稱：我是從中國時報北縣版借貸小額貸款得知李志成一人從事經營地下錢莊高利
    貸借款；我是在八十六年二月二十三日由中國時報上得知，向李志成說明我的困
    境後，再約定在北縣板橋市○○路○段一家咖啡廳，李志成一人前來送款；我是
    向李志成借貸參萬元，每期為一星期計算利息新台幣六千元；實拿二萬四千元，
    且該公司要我事先自己書寫乙張個人及家屬基本資料、工作場所聯絡電話及本人
    修證稱：我是在十五日當天打電話給一位自稱姓陳的男子，說明急需用錢的處境
    後，陳姓男子就將電話轉接給曹志健，我們在板橋文化路一段三六九號前見面，
    由曹志健將錢送來；我向曹志健等七人借貸貳萬元，每期以一星期計算，利息四
    千元，我實拿一萬六千元正，我將自己的
    因八十五年十一月跟李志成借三萬元，八十六年五月十五日跟曹志健借二萬元，
    八十五年十一月是由己○○收錢；八十六年五月十五日這一期由辛○○來收錢，
    （借）三萬，一期七天利息六千元（第一二八八○號偵查卷第九十七、九十九頁
    ）。證人乙○○證稱：我於八十六年三月二十四日左右看報紙向李志成、曹志健
    地下錢莊借款一萬元，
    息之人是己○○；（借）壹萬元，一期七天利息二千元；第一次扣手續費一千元
    ，我第一次借一萬元，實得七千元正，共付十期，共付貳萬元；向李志成借款，
    四月份是己○○，五月份是由曹志健來收（第一二八八○號偵查卷第一０七、一
    ○九頁）。證人徐清居證稱：我是從中國時報上得知這家曹志健所有的地下錢莊
    ，並於八十五年十二月份開始向地下錢莊借錢；還完後，在八十六年元月份又再
    借一次；我是以電話和曹志健錢莊集團取得聯絡，然後李志成就帶著另外二個人
    前來送款，這是第一次，我是跟他們約在公司；而元月份是和他們約在板橋市○○路和莊敬路口的可利亞餐廳，而送錢的是另外一個男的；我第一次向他們借一
    萬元，但要扣手續費二千元，利息二千，以
    元，所以我向他們借一萬，實際只有拿到六千元；而曾繳交二次利息，然後就連
    本金一起還他們；第二次也是向他們借一萬元至今；而我剛開始繳交利息，都是
    和他們約在可利亞餐廳，剛開始都是己○○來收利息，後來就都是曹志健來收；
    我因八十五年十二月份跟李志成借一萬元而帶另外二個人前往送款，而後一星期
    就來收利息一次，陸陸續續有己○○、曹志健都來收款過；一萬元，一期七天，
    利息二千元正，共付二十期，共計有大約二萬元，但第一次有付手續費二千元，
    我無力償還（第一二八八○號偵查卷第一一七頁）。證人卯○○證稱：我是因向
    中國時報內分類廣告而打電話0000000向李志成借錢；我跟李志成共借有
    二萬五千元，利息一星期有五千元為一期之利息；我從八十六年四月一日中午開
    始借，實拿一萬九千元整共付有十二期利息；因李志成借錢給我，而辛○○及曹
    志健來我的住所收利息；我於八十六年五月十三日左右向曹志健、辛○○、李志
    成地下錢莊借款二萬元，用
    ○號偵查卷第一二四、一二六頁）。證人張志強證稱：我於八十六年五月二十七
    日下午十三時左右在我所住之地台北市○○街○段二一四巷十號二樓內向辛○○
    等人借錢；辛○○與楊祖壽直接來找我，楊祖壽跟我談借款之事，而辛○○進入
    屋內看並至每一間臥房裡面看看；我是借一萬元，利息為七天一期，每期利息為
    二千元，我當時實拿七千元，先扣一期利息二千元，手續費一千元（第一二八八
    ○號偵查卷第一三三頁）。證人丁○○證稱：我於八十六年三月二十九日下午十
    三時在台北縣新莊市○○路一二六巷四號五樓向己○○借錢；我當時共借三萬元
    而實拿為新台幣二萬三千元，利息先扣一期利息六千元，手續費一千元，而十天
    為一期，而我共付一期給他；警所提供指認照片己○○我非常肯定就是他等語（
    第一二八八○號偵查卷第一三六頁）證述情節相符，復有扣案之壹拾伍萬肆仟參
    佰元及如附表一、附表二編號一至六十所示之物足資佐證。被告辛○○雖否認涉
    案，然查其於地下錢莊負責放款及向借款人收取利息等情，業據證人丑○○、甲○○、寅○○、卯○○、張志強等人於前述警訊筆錄中指證歷歷，並指認相片中
    之被告辛○○即向伊等放款或收款之人無訛（第一二八八○號偵查卷第三六頁反
    面、八五頁、八八頁、九一頁、一二五頁反面、一三○頁、一三二頁反面、一三
    四頁）。證人寅○○並於原審到庭指認在場之被告辛○○證稱：是辛○○和我接
    洽的，我打電話和他約定地點，他再到約定地點拿錢給我，錢也是他來收的（原
    審卷第一二二頁），於本院前審訊問時更堅指在庭之被告辛○○即向伊收取利息
    之人不移（本院前審卷第九三頁反面）。證人卯○○亦於原審當庭指認第一次付
    利息時是由在場之被告辛○○前來收取（原審卷第一二三頁反面）。嗣卯○○雖
    於本院前審調查時改口稱未見過被告辛○○（本院前審卷第九四頁），然其先後
    於警訊及原審訊問時二度指認被告辛○○係前來向伊收取利息之人甚為明確，亦
    無其他事證足證其事後更異之詞與事實相符，或於警訊及原審所為之指認係屬虛
    偽，則衡諸證人於案發之初之供述較少權衡利害得失或受他人干預，依經驗法則
    ，自較事後翻異之詞為可信，是卯○○於本院前審所為更異之詞難認與事實相符
    ，不足採信。復參以共犯李志成於原審供稱：辛○○一星期大約有二、三次去公
    司等語（見原審卷第四十五頁）；被告辛○○於本院供稱：伊知道曹志健經營地
    下錢莊，有時他會叫伊出門載他，伊剛好沒有工作，去他那裡想說如果給伊工作
    很好，結果沒有，伊只有一、二次跟他到客戶家，他進去，伊在外面等，伊不是
    天天都過去，伊都是下午過去；卯○○指認伊，可能是伊載曹志健去他那裡；伊
    跟曹志健是朋友，一個禮拜找他一、二次（本院九十二年三月三日訊問筆錄第三
    、七頁，九十二年三月二十四日訊問筆錄第五頁，審判筆錄第四頁）等語，苟被
    告辛○○非受曹志健雇用，何以每禮拜多達二、三次頻繁出入該地下錢莊並載曹
    志健前往客戶處放款，而曹志健既為其好友，又經常請辛○○載其前往放款，被
    告辛○○當時復失業待業中，曹志健又豈會不予雇用，且辛○○既於失業中，理
    當積極尋覓工作才是，焉有經常至該地下錢莊找曹志健聊天之理，所辯在在均與
    常情不符，尤據同案共犯楊祖壽於警訊時供稱：辛○○曾在公司打卡等語（第一
    二八八０號偵查卷第十六頁正面），凡此均足徵被告辛○○並非單純僅於查獲當
    天找曹志健，其係受曹志健所經營之前揭地下錢莊僱用，從事放款及收款業務，
    至為灼然。另由證人卯○○證稱：伊從八十六年四月一日開始借錢，一星期五千
    元利息，辛○○及曹志健來伊住所收取利息（第一二八八０號偵查卷第一二四頁
    ）；證人丑○○證稱：伊於八十六年四月十日向地下錢莊借錢，由辛○○、楊祖
    壽至伊住處拿二萬三千元借伊（第一二八八０號偵查卷第三七頁）等語，可知被
    告辛○○自八十六年四月間起即受雇於曹志健擔任放款及收取利息等工作，堪以
    認定。至證人丙○○雖於警訊及本院前審囑託基隆地方法院訊問時指認相片中之
    被告辛○○即係地下錢莊借款予伊之人（第一二八八○號偵查卷第九六頁反面、
    第一○二頁，本院前審卷第一二六頁），然其於原審證稱：伊押
    莊借錢，一次二萬元，一次三萬元，十天一期利息六千元，是在場之被告己○○
    、李志成拿錢給我，在庭之被告辛○○並沒有，因有一位和辛○○很像，所以在
    警訊中指認他，三萬元是李志成、己○○送來，利息有時是己○○來收，送二萬
    元不是他們，是另外一人，收二萬元利息則另有兩人等語（原審卷第一七六、一
    七七頁）；另證人徐清居雖亦於警訊指認相片中之被告辛○○係前來收取利息之
    人（第一二八八○號偵查卷第一一九頁），然其於原審證稱：在庭之被告己○○
    有向伊收錢，其他兩位（辛○○、李志成）則沒有印象；於本院前審證稱：伊沒
    有見過辛○○，警訊時看相片指認與現在當庭看不一樣（本院前審卷第九四頁）
    等語，經核證人丙○○、徐清居雖於原審指認被告辛○○即向伊等收款，然經原
    審命當庭指認後，即否認係在庭之被告辛○○，惟仍指認己○○、李志成（丙○○部分）係放款及收取利息之人不移，而丙○○、徐清居與辛○○、己○○、李
    志成三人均無夙怨或交情，衡情斷無單獨迴護被告辛○○而指證己○○、李志成
    之理，且丙○○、徐清居於警訊及丙○○於本院前審囑託基隆地院訊問時亦僅提
    供被告辛○○相片供指認，而警訊所提供在逃共犯曹志健之相片復與被告辛○○
    有幾分相似（偵查卷第一○五頁），是其可信性自不若當庭指認較為真實可採。
    然由前揭事證已足證明被告辛○○確有參與本件犯行，仍不足為被告有利之認定
    。從而被告辛○○前揭所辯於查獲當日到現場係要找曹志健，結果就被警方查獲
    云云，要屬諉卸之詞，洵無足採。又被告辛○○嗣復於八十七年四月一日貸款予
    林志展而取得與原本顯不相當之重利，為警於同年八月二十四日查獲，經臺灣台
    南地方法院以其犯重利罪於八十七年十二月十四日八十七年度易字第三二六四號
    判決處有期徒刑六月確定。然查該案之犯罪時間係在八十七年四月一日，本件被
    告犯罪時間係自八十五年十二月間起至八十六年五月三十日止，二者相隔十個月
    之久，且犯罪地點一為台北縣板橋市，一為台南市而有不同，犯罪時間並非緊接
    ，犯罪態樣亦有不同，顯係另行起意而為，與本案並無實質上一罪或裁判上一罪
    之關係，自非前開確定判決之判決效力所及，併予說明。另被告己○○雖亦否認
    涉有上揭犯行，然查其於地下錢莊負責向借款人收取利息等情，業據證人即借款
    人丙○○、乙○○、徐清居、丁○○等人於前述警訊筆錄中指證歷歷，並指認相
    片中之被告己○○即向伊等收款之人無訛（第一二八八○號偵查卷第九六至九九
    頁、一○四頁、一○八至一○九頁、一一一頁、一一四至一一七頁、一二一頁、
    一三五至一三七頁）。證人丙○○並於原審到庭指認在場之被告己○○證稱：伊
    押
    在場之被告己○○、李志成拿錢給我，在庭之被告辛○○並沒有，因有一位和辛○○很像，所以在警訊中指認他，三萬元是李志成、己○○送來，利息有時是己○○來收，送二萬元不是他們，是另外一人，收二萬元利息則另有兩人等語（原
    審卷第一七六、一七七頁）無訛；證人徐清居亦於原審指稱：我是看報紙借錢，
    每次借一萬元，十天計算利息一次含手續費扣二千元，被告己○○我還錢時約定
    地點他有來，另兩位（辛○○、李志成）沒有印象，前後有二、三人向我收錢，
    被告己○○比較確定，很多次都是他來收的，（命當庭指認李志成、辛○○、己○○）是被告己○○向我收錢，其他二位比較沒有印象（原審卷第一七四、一七
    五頁）等語不移，而參以證人丙○○、徐清居雖於警訊時均指認相片中之被告辛○○即收款之人，然經原審命當庭指認後，即否認係在庭之被告辛○○，惟仍堅
    指己○○、李志成（丙○○部分）係放款及收取利息之人不移，而丙○○、徐清
    淵而無端設詞誣陷己○○、李志成之理，且其等所指述收取利息之情節亦均相符
    ，自屬可信。而由證人丙○○證稱：八十五年十一月跟李志成借三萬，一期七天
    利息六千元，是由己○○收錢（第一二八八○號偵查卷第九七頁）等語，可知被
    告己○○自八十五年十一月間起即受雇於曹志健擔任地下錢莊收款之工作，亦堪
    認定。從而其所辯並未受僱曹志健，於八十六年五月二十八日至臺北縣板橋市○○路○段三十八號六樓要找李志成，結果就被警方查獲云云，亦非事實，不足為
    採。再據證人即借款人辛進福在警訊中已明確指證：我朋友夏榮森之子，有先天
    性心臟病，目前急需開刀治療，我朋友經濟情況不好，我在不得以的情形下，才
    向地下錢莊借貸高利貸（第一二八八○號偵查卷第三十一頁）。證人壬○○證稱
    ：因我急需交會錢，我在不得以情形下才向地下錢莊借款高利貸（第一二八八○
    號偵查卷第三三頁）。證人甲○○證稱：因我目前沒有工作，且急需要會款，所
    以在不得以情形下向地下錢莊借款高利貸（第一二八八○號偵查卷第八三頁）。
    證人寅○○證稱：我因欠會錢及生活費才借錢（第一二八八○號偵查卷第八八頁
    ）。證人丙○○證稱：我是因為我名下的土地將被法院拍賣，急需用錢將土地贖
    回，才在不得以情形下向他們借錢（第一二八八○號偵查卷第九七頁）。況查目
    前各金融機構之小額信用貸款利息，均在年利率百分之十四以下，此為週知之事
    實；本案各借款人茍非確然出於急迫，豈有願意支付高達每週利息百分之十至百
    分之二十之超高利率，向被告等人借款之理。是被告辛○○、己○○等乘他人經
    濟拮据之急迫窘境，急需用錢之際，以高利率貸放款項，要無庸疑。另查證人即
    借款人子○○於警訊中指稱：我看報紙上登有借錢的電話00000000，姓
    名為張先生，便於八十五年十或十一月打上述電話找張先生，向他借貸五萬元，
    每十天為一期，每期一萬元，月利息七五分（按：係依實拿四萬元計算）；借貸
    當天實拿四萬元，扣除一萬元利息，從八十五年十一月份開始繳納，每十天為一
    期，一期一萬元的利息至八十六年九月份，我才停止繳納，共計約繳納三十三萬
    元利息，本金只還一萬，尚欠四萬元；就是他（己○○）於約定時、地要向我拿
    一萬元沒錯，他正要向我拿錢時，就被警方查獲；我從未向錢莊借過錢，當時也
    是因為急用錢，所以在報紙上廣告的00000000借錢，我實拿四萬元，可
    是至今（八十五年十一月起）已向我拿超過三十萬元了，我因負荷不了，所以請
    求警方處理（第二五二四七號偵查卷第十至十三頁）。於偵訊時證稱：查獲這次
    是在庭之己○○向伊收取利息（第二五二四七號偵查卷第五十、五一頁）；於原
    審證稱：八十七年十一月十三日，公司又約伊在安平路七十號前還錢，結果伊和
    警方一起到那邊，伊到那邊時，就看到被告己○○騎摩托車在那邊停下來，用手
    招伊過去，他說他是公司派來的，問我是否叫蔡仔，然後三組的人員就過來捉他
    （原審卷第二一九頁、第二二０頁）；於本院訊問時仍堅稱：他約我在一個地方
    ，他來跟我收錢時，警察就過來抓他，因為他在現場有叫我名字，所以我知道是
    他等語不移（本院九十二年五月二十六日訊問筆錄第四、五頁）；核與證人即查
    獲員警庚○○證稱：子○○先來報案，過幾天子○○跟對方的人約在那邊等，說
    要收錢，我們在那邊埋伏，當時只有己○○騎摩托車停下來，好像是子○○跟我
    們打招呼，我們就過去抓他等語相符（本院九十二年五月五日訊問筆錄第三頁）
    。雖證人子○○於警訊時陳稱己○○之前於八十六年六、七月間曾向伊收取利息
    ，而其於查獲地要向伊拿錢時，就被警方查獲；嗣於檢察官偵訊及原法院審理時
    證稱：只有警方查獲這一次，己○○向伊收取利息；於本院訊問時又稱己○○之
    前有向伊收過錢。是子○○就被告己○○為警查獲之前是否曾向其收取利息乙節
    ，前後所陳略有出入，然按告訴人、證人之陳述有部分前後不符，或相互間有所
    歧異時，究竟何者為可採，法院仍得本其自由心證予以斟酌，非謂一有不符或矛
    盾，即應認其全部均為不可採信；尤其關於行為動機、手段及結果等之細節方面
    ，告訴人之指陳，難免故予誇大，證人之證言，有時亦有予渲染之可能；然其基
    本事實之陳述，若果與真實性無礙時，則仍非不得予以採信。最高法院七十四年
    台上字第一五九九號判例參照。經核證人子○○於警、偵訊、原法院及本院審理
    時均指陳被告己○○即前來向伊收取利息之人，欲向其收款時，為埋伏之員警當
    場查獲乙節之供證始終如一，且於原審及本院訊問時均證稱因被告己○○有呼叫
    伊名字，所以確定是他等情亦相一致，並與員警庚○○證述查獲情節相符，參以
    雙方原非舊識又無宿怨，茍非確有此事實當無無端攀誣被告己○○之理。是其指
    證被告己○○確為當日向伊收取利息之人，要無可疑。被告己○○上開辯解，無
    非事後避就之詞，洵不足採。又證人子○○係因遭公司遣散，家庭經濟困窘急需
    用錢，所以才向地下錢莊借錢，業據其於警訊及本院訊問時陳明在卷（第二五二
    四七號偵查卷第十三頁，本院九十二年五月二十六日訊問筆錄第六頁）。況借款
    人子○○茍非出於急迫，當無願意支付高達每週利息百分之二十至百分之二十五
    之超高利率，向被告己○○及自稱張先生之人借款之理。是被告己○○與自稱張
    先生之人共同乘他人經濟拮据之急迫窘境，急需用錢之際，以高利率貸放款項，
    亦可認定。本件事證明確，被告二人之犯行均堪認定。
二、按刑法上規定之常業罪，只須有賴某種犯罪為業之意思，而有事實之表現為已足
    ，不以藉該犯罪為唯一生存者為必要，縱令尚有其他職業，亦無礙成立常業罪。
    本件被告辛○○、己○○受雇於同案共犯曹志健，於其所經營之地下錢莊擔任貸
    款及收款等工作，趁多人急迫而貸與金錢，且取得與原本顯不相當之重利，至被
    查獲時已經營達約七個月之久，顯係以之營利謀生；己○○與前同一之常業重利
    犯意與自稱「張先生」之成年男子之所為部分，每月收取六十分之高額貸款利息
    ，則被告己○○與自稱「張先生」之成年男子，亦顯係以貸放高利營利謀生，核
    被告辛○○、己○○所為均係犯刑法第三百四十五條之常業重利罪；被告二人與
    曹志健、朱東柏、李志成楊祖壽等六人間，就前揭事實一之犯行有犯意聯絡及行
    為分擔，均為共同正犯。又被告己○○與自稱「張先生」之成年男子間就前揭事
    實二之部分有犯意聯絡及行為分擔，為共同正犯，雖被告己○○此部分犯行未經
    起訴，然此部分與檢察官已起訴被告己○○常業重利部分，係屬實質上一罪之接
    續犯關係，本院自得併予審理。另被告辛○○前因懲治盜匪條例案件，經臺灣新
    竹地方法院於七十八年三月十七日判處有期徒刑八年，於同年五月十四日確定，
    甫於八十五年九月十六日假釋期滿執行完畢，有台灣高等法院檢察署刑案紀錄簡
    覆表附卷足憑，其於五年之內，再犯本件有期徒刑以上之罪，為累犯，應依刑法
    第四十七條之規定加重其刑。
三、原審審理結果據以論罪科刑固非無見。惟就被告辛○○、己○○究係何時起受雇
    曹志健參與本件重利犯行未詳為記載，及未就被告辛○○原審辯護人主張辛○○
    另涉嫌於八十七年四月一日起至同年八月二十四日止在台南市貸款予林志展而取
    得與原本顯不相當之重利，經臺灣台南地方法院於八十七年十二月十四日八十七
    年度易字第三二六四號判決處有期徒刑六月確定，與本案是否有實質上或裁判上
    一罪之關係，而為該案既判力所及為調查審認，尚有未洽。被告二人上訴否認犯
    罪雖無理由，但原判決既有可議，仍就被告二人之部分予以撤銷改判。爰審酌被
    告辛○○、己○○與共犯曹志健、朱東柏、李志成、楊祖壽等人共組地下錢莊，
    擾亂社會經濟秩序，己○○二度為警查獲，惡性較重，其二人犯後均飾詞狡辯，
    並無悔意，暨渠等之犯罪動機意在謀財營利，及其等之素行、智識程度、手段等
    一切情狀，分別量處被告辛○○有期徒刑壹年，被告己○○有期徒刑壹年貳月。
    另於八十六年五月二十八日現場所扣得之現金壹拾伍萬肆仟佰元，係共犯朱東
    柏所有預備供犯罪所用之物，業據朱東柏於警訊時自承在卷（第一二八八０號偵
    查卷第第九頁正面），應依刑法第三十八條第一項第二款之規定宣告沒收。又八
    十六年五月二十八日扣案如附表一編號一、二、三、四所示之物，係共犯曹志健
    所有供犯罪所用之物，應依刑法第三十八條第一項第二款之規定宣告沒收。至如
    附表一編號五、六及附表二編號一至六十所示之物，均係借款人所有暫放曹志健
    及李志成處以供質押之物，不予宣告沒收，又附表一編號七至十五所示之物及附
    表二編號六十一所示之電話收據三十五張，暨八十七年十一月十三日扣案之襯衫
    一件，並無證據證明與被告朱東柏、楊祖壽、辛○○、己○○、李志成、曹志健
    前揭重利犯行有何關聯，亦不予宣告沒收。
據上論斷，應依刑事訴訟法第三百六十九條第一項前段、第三百六十四條、第二百九
十九條第一項前段，刑法第二十八條、第三百四十五條、第四十七條、罰金罰鍰提高
標準條例第一條前段判決如主文。
本案經檢察官洪泰文到庭執行職務。
中      華      民      國      九十二      年      六    月    十七    日
                              臺灣高等法院刑事第十七庭
                                  審判長法  官  陳  正  雄
                                        法  官  許  錦  印
                                        法  官  許  宗  和
右正本證明與原本無異。
如不服本判決，應於收受送達後十日內向本院提出上訴書狀，其未敘述上訴之理由者
並得於提起上訴後十日內向本院補提理由書（均須按他造當事人之人數附繕本）。
                                        書記官  廖  艷  莉
中      華      民      國      九十二      年      六    月    二十四  日
附錄：本案論罪科刑法條全文
中華民國刑法第三百四十五條
以犯前條之罪為常業者，處五年以下有期徒刑，得併科三千元以下罰金。
附表一：
 ┌────┬──────────┬───────────────┐
 │ 編號   │   物        品     │       備   註                │
 ├────┼──────────┼───────────────┤
 │        │                    │                              │
 │  一    │   員工打卡片捌張   │     係曹志健所有供犯罪所用   │
 │        │                    │     之物                     │
 ├────┼──────────┼───────────────┤
 │        │                    │                              │
 │  二    │   打卡鐘壹具       │     係曹志健所有供犯罪所用   │
 │        │                    │     之物                     │
 ├────┼──────────┼───────────────┤
 │        │                    │                              │
 │  三    │   電話機貳具       │     電話號碼（０二）九五八三 │
 │        │                    │     六七二、（０二）九五八四 │
 │        │                    │     一八七，係曹志健所有供犯 │
 │        │                    │     罪所用之物               │
 ├────┼──────────┼───────────────┤
 │        │                    │                              │
 │  四    │   借款人電話名冊   │     係曹志健所有供犯罪所用之 │
 │        │   壹批（大張十一   │     物                       │
 │        │   張、小張二十六   │                              │
 │        │   張）             │                              │
 │        │                    │                              │
 ├────┼──────────┼───────────────┤
 │        │                    │                              │
 │  五    │   壬○○身分       │     係壬○○貸款供質押之物， │
 │        │   證壹枚           │     業經壬○○至警局領回     │
 ├────┼──────────┼───────────────┤
 │        │                    │                              │
 │  六    │   侯德源身分       │     係侯德源貸款供質押之物   │
 │        │   證壹枚           │                              │
 ├────┼──────────┼───────────────┤
 │        │                    │                              │
 │  七    │   曹志健之護照     │                              │
 │        │   壹本             │                              │
 ├────┼──────────┼───────────────┤
 │        │                    │                              │
 │  八    │   房屋租賃壹本     │     租賃所在地係台北縣板橋市 │
 │        │                    │     三民路二段三十七號Ｂ三停 │
 │        │                    │     車位                     │
 ├────┼──────────┼───────────────┤
 │        │                    │                              │
 │  九    │   銀行存摺肆本     │                              │
 │        │                    │                              │
 ├────┼──────────┼───────────────┤
 │  十    │   履歷表伍張       │                              │
 │        │                    │                              │
 ├────┼──────────┼───────────────┤
 │  十一  │   電子記事簿貳台   │                              │
 ├────┼──────────┼───────────────┤
 │        │                    │                              │
 │  十二  │   保險箱鑰匙、磁   │                              │
 │        │   卡貳付           │                              │
 │        │                    │                              │
 ├────┼──────────┼───────────────┤
 │        │                    │                              │
 │  十三  │   當票貳張         │     持質人為朱東柏           │
 ├────┼──────────┼───────────────┤
 │        │                    │                              │
 │  十四  │   報紙廣告壹份     │                              │
 ├────┼──────────┼───────────────┤
 │        │                    │                              │
 │  十五  │   支票張         │                              │
 │        │                    │                              │
 └────┴──────────┴───────────────┘


司法院資訊處製作；財團法人民間司法改革基金會備份。
